【裁判字號】    90,自,824
【裁判日期】    901130
【裁判案由】    違反著作權法
【裁判全文】
臺灣臺北地方法院刑事判決                            九十年度自字第八二四號
    自  訴  人  甲○○
    代  理  人  蔡明和律師
    被      告  年代網際事業股份有限公司  設臺北市○○區○○路一段四六號七
    兼代 表 人  乙○○
    共      同
    選任辯護人  牛湄湄
右列被告等因違反著作權法案件，經自訴人提起自訴，本院判決如左：
    主  文
本件自訴不受理。
    理  由
一、自訴意旨略以：自訴人甲○○係經大陸地區寧夏電視藝術交流中心法定代表人徐
    志健授權代理銷售「賀蘭雪」連續劇在其他海外地區之有線電視、無線電視播出
    權，錄帶及相關音像製品的公共發行權，並調查上開連續劇在大陸地區以外其他
    地區有無未經許可即擅自行使、公開播放之相關版權狀況，及對侵害著作權者為
    訴追之權利。詎被告年代網際事業股份有限公司（原名年代影視事業股份有限公
    司，下稱年代公司）未經合法取得授權，即擅自重製「賀蘭雪」連續劇之錄影帶
    ，流通於全省各錄影帶出租店供人出租，有自訴人於坊間錄影帶出租店所租得之
    「賀蘭雪」連續劇錄影帶及收據可憑，被告乙○○為年代公司負責人，所為實已
    觸犯著作權法第八十七條第二款、第九十一條第二項及九十三條第三款之罪，而
    被告年代公司，依著作權法第一百零一條之規定，亦應受科以罰金之處罰。
二、按犯罪之被害人得提起自訴，刑事訴訟法第三百十九條第一項固定有明文，惟所
    謂犯罪之被害人以因犯罪而直接被害之人為限，最高法院迭次著有判例可稽。次
    按，著作財產權之授權利用，有專屬授權與非專屬授權之分，非專屬授權，著作
    財產權得授權多人，不受限制，專屬授權，則係獨占之許諾，著作財產權人不得
    再就同一內容更授權第三人；苟被專屬授權人欠缺告訴權或自訴權，則法律對於
    被專屬授權人之保護將形同具文，是第三人如侵害著作權人授予被專屬授權人之
    權利，被專屬授權人即為直接被害人，自得依法提起告訴或自訴，此固有最高法
    院八十六年度臺非字第二０八號、八十六年度臺上字第三六一二號判決可稽。惟
    非專屬授權之被授權人既未受讓取得著作財產權，亦非取得排他性之利用權，其
    於著作財產權人之著作財產權遭侵害時，當非犯罪被害人，應不得為告訴或自訴
    ；實務上雖有認財產法益受侵害時，不限於所有權人方為直接被害人，惟非專屬
    授權利用，固可能間接受害，例如銷路減少，但其利用權並未直接被侵害，不若
    有體物之占有人或有管領力之人，因他人之侵害而直接使其占有或管領力受到侵
    害，因之非專屬授權之被授權人，就侵害其被授權利用著作之著作財產權之行為
    ，其利用權並未直接受侵害，自非為犯罪之直接被害人，依照上開說明，即不得
    提起自訴，合先敘明。
三、經查：
（一）自訴人甲○○僅係大陸地區寧夏電視藝術交流中心在臺之產品代理商，非著作
      權之被專屬授權人，故非本件犯罪之直接被害人：
    １按著作權區分為「著作人格權」及「著作財產權」，前者又區分為「公開發表
      權」、「姓名表示權」、「同一性保持權」等，後者則區分為「重製權」、「
      公開口述權」、「公開播送權」、「公開上映權」、「公開演出權」、「公開
      展示權」、「改作及編輯權」、「出租權」等，著作權法第十五條至第十七條
      、第二十二條至二十九條規定甚詳。
    ２查自訴人提出其於西元一九九九年四月五日與大陸地區寧夏電視藝術交流中心
      簽訂之授權委託書載明：「四十集電視連續劇"賀蘭雪"之全部版權歸製作發行
      單位寧夏電視藝術交流中心所有。除已委託代理銷售者外，（見附件〈四〉有
      關海外地區的銷售合約書複印件）特授權甲○○先生全權代理銷售其他海外地
      區的"賀蘭雪"一片之有線電視、無線電視播出權，錄影帶及相關音像製品的公
      共發行權。代理人可以直接同買方議價、商定匯款方式和簽訂買賣合約書。但
      是議定的價位和付款方式必須事先徵得我中心口頭應允，並經電傳確認表示同
      意，方可簽約生效。否則代理人按侵權依法處理。代理人在收到片款後應立即
      電傳告知我中心，將該款匯入我中心指定帳戶，如侵占將追究代理人法律責任
      並賠償經濟損失。代理人在我中心授權範圍內所簽署之一切有關文件我中心均
      予承認。代理期限至上述事宜完成為止」等語，足見自訴人僅取得海外地區的
      "賀蘭雪"一片之有線電視、無線電視播出權暨錄影帶及相關音像製品的公共發
      行權之代理銷售權，並未獲得"賀蘭雪"視聽著作之「公開播送權」、「重製權
      」、「發行」之專屬授權，或前揭所示任何一種著作財產權之專屬授權。況自
      訴人當庭自承寧夏電視藝術交流中心另將"賀蘭雪"視聽著作之「有線電視播映
      權」（即「公開播送權」）、「首播權」販賣予我國之巨登育樂股份有限公司
      ，並庭呈北京偉士特藝術發展有限責任公司（下稱北京偉士特公司）與巨登育
      樂股份有限公司於西元一九九六年六月二十五日簽訂、授權期限五年之合約書
      為憑，參酌被告提出之西元一九九六年五月十五日委託授權書（即被證五）記
      載：「寧夏電視藝術交流中心同意委託北京偉士特藝術發展有限責任公司，作
      為電視連續劇賀蘭雪投資方之一，代表投資各方行使在臺灣地區的有線、無線
      電視銷售播映權，以及錄影帶的出版發行權」，足見寧夏電視藝術交流中心除
      授權自訴人代理銷售本案視聽著作之公開播送權及發行權外，尚授權北京偉士
      特公司行使本案視聽著作在我國之公開播送權及發行權，而北京偉士特公司嗣
      後又已將該等權利再轉授權予巨登育樂股份有限公司，且其轉授權之時間、地
      點與自訴人被授權行使權利之時間、地點重覆，由此暨前揭授權委託書後段部
      分又約定自訴人代理處理之簽約及款項效果均歸屬於寧夏電視藝術交流中心等
      節，益資證明自訴人僅係寧夏電視藝術交流中心在我國銷售"賀蘭雪"視聽著作
      之代理商，而非該視聽著作著作財產權之「被專屬授權人」，揆諸前開說明，
      自訴人並非犯罪之直接被害人甚明。
（二）自訴人以自己名義提出自訴，於法未合：
      自訴人提出之另紙授權委託書記載：「四十集電視連續劇"賀蘭雪"之全部版權
      歸寧夏電視藝術交流中心所有，現特委託甲○○先生全權代理我中心調查中華
      人民共和國境外已通過簽訂合同的方式取得"賀蘭雪"一片相關許可權利的地區
      （包括：臺灣地區有線電視播映權和首播權；泰國地區的有線電視播映權及錄
      影帶發行權、無線電視播映權；韓國地區的有線電視播映權及錄影帶發行權；
      香港亞視無線電視播映權；新加坡、馬來西亞無線電視播出權等）的權利行使
      狀況並相關合同的履行狀況；及調查中華人民共和國境外其他地區有無未經我
      中心許可即擅自行使"賀蘭雪"一片相關版權狀況。如有未經授權而擅自行使相
      關權利或雖經授權而超過授權範圍行使相關權利者；及未按相關版權許可使用
      合同的規定支付權利使用費者，均為侵權行為，代理人有權代表我中心向相應
      侵權人主張權利，通過談判甚至相應之法律程序等手段解決上述事宜，以保障
      我中心就"賀蘭雪"一片相關所有版權不受非法侵害。代理人在我中心授權範圍
      內所簽署的一切有關文件我中心均予承認」等語。雖表明寧夏電視藝術交流中
      心授權自訴人在我國行使追訴侵害其著作權之行為。惟寧夏電視藝術交流中心
      係以該授權委託書委任自訴人代理提出侵害著作權告訴或自訴，並非以該授權
      委託書將著作財產權專屬授權自訴人，至為灼然，自訴人既非犯罪之直接被害
      人，依該授權委託書至多僅得以寧夏電視藝術交流中心代理人名義提起自訴，
      而不得以自己名義提出自訴；是本件自訴人以自己名義提出自訴，亦有未合。
（三）自訴人雖於本院調查時指陳：其經營之幻力傳播事業有限公司（下稱幻力公司
      ）投資拍攝"賀蘭雪"視聽著作，與寧夏電視藝術交流中心共有該視聽著作之權
      利，並提出合作攝制契約書、投資意向協議書各一份為憑。查西元一九九四年
      九月十二日簽訂之投資意向協議書固然記載：「甲（指寧夏電視藝術交流中心
      ）、乙（指幻力公司）雙方經友好協商，達成的初步投資合拍意向協議和共享
      西夏王劇播映版權的營銷意向書」等語，姑不論「西夏王」是否即為「賀蘭雪
      」視聽著作，惟依自訴人嗣後於西元一九九九年四月五日與寧夏電視藝術交流
      中心簽訂之二份授權委託書已載明：「四十集電視連續劇"賀蘭雪"之全部版權
      歸製作發行單位寧夏電視藝術交流中心所有」，且自訴人提出其經營之臺灣京
      固公司於西元一九九七年九月二十八日與寧夏電視藝術交流中心簽訂另紙銷售
      授權合同亦載明：「"賀蘭雪"全部的版權歸甲方（指寧夏電視藝術交流中心）
      所有」，是自訴人指稱幻力公司與寧夏電視藝術交流中心共有"賀蘭雪"視聽著
      作，顯與其親自簽署之上開文件齟齬；且縱認自訴人所指可採，其亦應以幻力
      公司名義提起自訴，自訴人以自己名義提起自訴，於法未合。
（四）綜上所述，自訴人非本件犯罪之直接被害人，不得提起本件自訴，揆諸前開說
      明，爰不經言詞辯論，逕為諭知不受理之判決。
據上論斷，應依刑事訴訟法第三百三十四條、第三百四十三條、第三百零七條，判決
如主文。
中      華      民      國    九十    年      十一      月     三十     日
                                  臺灣臺北地方法院智慧財產法庭
                                      法  官  吳靜怡
右正本證明與原本無異。
如不服本判決，應於判決送達後十日內，向本院提出上訴狀。
                                      書記官  陳錦獎
中    華    民    國      九十        年      十二      月      三      日


司法院資訊處製作；財團法人民間司法改革基金會備份。
